【裁判字號】    92,上更(一),263
【裁判日期】    921231
【裁判案由】    業務過失致死
【裁判全文】
臺灣高等法院臺中分院刑事判決                九十二年度上更(一)字第二六三號
    上  訴  人  臺灣南投地方法院檢察署檢察官
    上  訴  人
    即  被  告  戊○○
    共同選任辯人  丙○○
右上訴人因業務過失致死案件，不服台灣南投地方法院八十八年度訴字第三二九號中
華民國八十九年九月五日第一審判決（起訴案號：台灣南投地方法院檢察署八十八年
度偵字第四六七九號），提起上訴，本院判決如左：
    主      文
原判決撤銷。
戊○○從事業務之人，因業務上之過失致人於死，處有期徒刑捌月。
    事      實
一、位於南投市○○路○段三五０號之林永昌傢俱行原為五層樓之建築物，由乙○○
    與其子林金忠經營。該傢俱行前有水平架設高壓電線三條（線與線的電壓為一一
    ．四仟伏特；每條導線的對地電壓為六．九仟伏特）。九二一地震致該傢俱行一
    樓塌陷，乙○○與林金忠乃商議將傢俱行內之傢俱吊走，因僱請名宏重機械起重
    有限公司（下稱名宏公司）指派起重機司機戊○○，前來吊離傢俱行內之傢俱，
    戊○○為從事駕駛起重機業務之人，受名宏公司指派後，於民國八十八年十月三
    日上午十點三十分許，駕駛移動式起重機，前往林永昌傢俱行，吊離該傢俱行內
    之傢俱；詎戊○○原應注意在架空高壓電線附近操作起重機時，為避免操作誤觸
    高壓電，應確認有無停電、感電防止措施（防護管等），操作人員於工作現場，
    應儘量遠離高壓電，如有不得已之情形，應請電力公司作好防護措施，或予以短
    暫停電，以免誤觸高壓電線，同時應有專任監視人員，以監督是否與高壓電線保
    持安全距離，及應穿戴耐電絕緣手套，以避免觸及高壓電流之危險，依其情形，
    並非不能注意，竟疏未注意作上開防護措施，貿然於操作起重機吊桿跨越上開傢
    具行前之高壓電線時吊桿碰觸上開高壓電線，使當時站立於該傢具行原三樓陽台
    （因九二一地震陷為二樓），未戴絕緣手套，拉吊吊運傢具之林金忠，為高壓
    電所電擊，旋因心臟衰竭而昏倒在地，經緊急送醫急救後，仍延至八十八年十月
    四日十八時許不治死亡。
二、案經南投縣警察局南投分局報請台灣南投地方法院檢察署檢察官相驗後，偵查起
    訴。
    理      由
一、上訴人即被告戊○○（下稱被告）固不否認其於右揭時地，受名宏公司指派駕駛
    吊車吊運林永昌傢俱行傢具，並於吊運傢俱時，被害人林金忠拉吊車之吊時，
    遭電擊死亡之事實，惟矢口否認其有何業務上之過失，辯稱：當天發生意外，係
    因被害人林金忠自己吊傢具時將吊桿（按應為鋼絲索）推成傾斜，才不慎觸電死
    亡，伊有注意保持吊桿與高壓電大約一個手臂長（約二台尺）之安全距離，且如
    欲加裝防護線管應係由被害人申請，其並無過失。且本案並無證據證明被害人係
    因碰觸或接近被告所操作吊桿之鋼索觸電死亡。依台電公司函及證人甲○○於案
    發後即至現場查勘，案發處之電纜線外皮並無灼傷痕跡，足認本件意外並非被告
    所駕駛之吊車吊桿或鋼索觸及或接近高壓電線通電所致。本案縱認被告確有過失
    ，本件吊車業者事前未聲請斷電或加裝防護措施，復未依規定加派監視工在場協
    助，致發生本件意外事故，應係被告雇主之過失云云。
二、惟查：
（一）被害人林金忠確因遭高壓電電擊而心臟衰竭死亡一節，業經台灣南投地方法院
      檢察署檢察官督同法醫師相驗明確，有相驗屍體證明書、驗斷書、及勘驗筆錄
      及現場照片六紙在卷可憑；法醫師邱永田於原審法院亦說明被害人右手部位有
      灼傷，右足踝也有灼傷，依照案發現場工作情形，被害人應是觸擊高壓電死亡
      等語（見本院上訴字卷第四七頁），足認被害人確係電擊死亡。
（二）案發時，林永昌傢俱行前有高壓電線三條，每條導線的對地電壓為６．９仟伏
      特，線與線的電壓為１１．４仟伏特，此有台灣電力股份有限公司南投區營業
      處九十二年十二月二日（九二）投區電線發字第九二一一─０二九八號函可憑
      （見本院更一審卷第一百頁）。證人即台電公司人員甲○○證稱：事發時之林
      永昌傢俱行前之高壓電線，是一萬一千伏特（即１１仟伏特）（見本院卷第六
      九頁）。
（三）目擊證人林金智於八十八年十二月二十八日原審法院證稱：「發生事故時，我
      站屋子之原四樓（現為三樓），靠近馬路邊。」「當時我看到被告吊車之吊桿
      壓到電線上，但沒看到火花。出事那天被告有跟我說，他知道已壓到電線，但
      是來不及通知被害人，他跟我說，吊車之腳伸出有絕緣作用，駕駛座之地方不
      會危險。」。林金智明確證述起重機之吊桿有壓到電線，但未見火花。而台電
      公司八十九年八月二日投區電線發字第八九０七─三七００號函說明二稱：「
      該處路段為本公司南投服務所甲○○君巡視區域。八十九年七月二十五日現場
      勘查結果該處供電線路並無外力碰觸及灼裂、燒焦之痕跡。」（見原審卷第一
      二一頁）。甲○○於原審法院證稱：起重機吊桿碰到高壓電線，定有灼傷痕跡
      （見原審卷第一三一頁）；於本院證稱：吊桿碰到電線才會導電，並會有火花
      （見本院卷第七十頁）。林登山於本院另證稱：「現場電線沒有燒焦痕跡，我
      用肉眼看，看不太清楚，因高約十米。嚴重的話看得出來，輕微則看不出來。
      」等語（見本院卷第七二頁）。是證人甲○○證稱沒有看到電線有燒焦之痕跡
      ，只能證明事發處之高壓電線，沒有嚴重燒焦痕跡，不足以證明沒有輕微燒焦
      痕跡。上開台電公司函，係依甲○○之勘查所作，自依不得據為事發處之高壓
      電線完全無燒灼痕跡。而被害人係於拉吊車吊時，因電擊死亡，已如前述，
      則電流必來自吊車吊（因林永昌傢俱行已因九二一地震，將一樓部分震垮，
      不可能通電）。另依原審法院勘驗時所拍攝之現場照片顯示，台電公司高壓電
      線三條、電線數條及中華電信公司電訊線數條經過永昌傢俱行前面。三條高壓
      電線位於最高處，以水平間隔方式架設，餘電線及電訊線則垂直配置於高壓電
      線下方。吊車將吊桿升起，放下吊，吊運傢俱行內之傢俱時，吊桿非常接近
      最外側之高壓電線，此有現場照片可憑。參以證人林金智之證詞，可以認定被
      害人係因起重機吊桿壓到外側之高壓電線，致拉吊之被害人遭電擊死亡。
（四）上開證人甲○○證稱如吊桿碰到高壓電線，必有火花，電纜線並會有燒灼痕跡
      等語；證人林金智證稱有看到吊桿壓到高壓電線，沒有看到火花等語。另甲○
      ○證稱，其在地面勘查事發後之高壓電線，未見有明顯嚴重之燒焦痕跡；而林
      金智則證稱未看到火花。足認事發當時，起重機吊桿僅係輕微碰到高壓電線，
      才沒有嚴重之燒焦痕跡，亦無火花發現，是證人林金智、甲○○之證詞，並無
      矛盾。另被告於操作起重機時，知道傢俱行前有高壓電線，但無安全防範措施
      ，於操作時，必注意觀察吊桿是否有碰觸到高壓電線，如有碰觸，必立即拉回
      吊桿，避免吊桿長時碰觸高壓電線。所以未造成高壓電線有嚴重燒焦或明顯火
      花之情形。另依中華民國工業安全衛生協會八十八七月印行移動式起重機操作
      人員訓練教材第四章４．４感電防止節記載「萬一架空電線或電氣機器的充電
      部接觸到吊桿的先端或鋼索時，立即將吊桿等脫離接觸，或者就在起重機內直
      到電流切斷，若需出來不可，應跳出而不由踏梯下來。地面的人不但機體不能
      接觸，就是吊等也絕對不可觸摸。」（外放，見該教材第一五四頁），足認
      起重機吊桿、鋼索碰觸電線時，不會造成駕駛座上之人員觸電之情形。
（五）綜上所述，本件被害人之死亡，顯係因被告操作起重機時，吊桿碰觸高壓電線
      ，致正在拉吊之被害人電擊死亡。被告所為上開辯解，或與事實不符，或為
      個人意見之詞，不能採信。
（六）檢察官聲請勘驗現場高壓電線是否有燒灼痕跡，因該處高壓電線已於九十年一
      月十六日拆除，改為地下電纜供電，此有前開台電公司函可憑（見本院卷第一
      ００頁）已無從勘驗，附此敘明。
三、查在架空高壓電線附近作業時，應確認有無停電，有無感電防止措施（防護管等
    ），操作人員於工作現場，應儘量遠離高壓電，如有不得已之情形，應請電力公
    司作好防護措施，或予以短暫停電，以免誤觸高壓電線，同時應有專任監視人員
    ，以監督是否與高壓電線保持安全距離，及應穿戴耐電絕緣手套、抗高壓電安全
    帽，此有上開安全衛生協會所印製之移動式起重機操作人員訓練教材一份附卷可
    稽。被告係從事操作起重機之職業人員，曾參加中華民國工業安全衛生協會舉辦
    之吊升荷重五公噸以上之移動式起重機操作人員訓練班，訓練結業，此有台省勞
    安衛訓字第七八三六三四號結業證書影本一份在卷足憑。被告對上開駕駛移動式
    起重機時所應注意之事項，理應知之甚詳。且依當時情形，又無不能注意之情事
    ，竟疏於注意，未作上開防範措施，貿然同意林金忠幫忙吊運傢具，致起重機吊
    桿碰觸高壓電線，被害人因高壓電電擊死亡。本件事故之發生，顯係被告就其應
    注意並能注意之事項而不注意所造成，被告難辭過失之咎。且被告之過失之行為
    與被害人之死亡結果間，有相當因果關係。本件被告犯罪事證明確，應予依法論
    科。至被告之僱用人並未作好防範措施，即指派被告駕駛起重機，不能解免被告
    之過失責任，附此敘明。
四、被告戊○○係受雇於名宏重機械起重有限公司之起重機司機，為從事操作起重機
    業務之人，業據其與證人丁○○分別供明在卷，其於執行業務中因過失致人於死
    ，核其所為，應係犯刑法第二百七十六條第二項之業務過失致死罪。原審對被告
    論罪科刑，固非無見，但被告操作起重機時吊桿確有碰觸高壓電線，致拉吊之
    被害人觸電死亡，原審判決認起重機吊桿並未碰觸高壓電線，認事稍有未洽。被
    告上訴否認犯罪，其上訴並無理由。檢察官上訴指摘原審判決判處被告有期徒刑
    八個月，量刑過輕。惟本件被告係偶發過失犯，因於操作起重機時，起重機吊桿
    不慎誤觸高壓電線，致被害人死亡，其惡性並非重大，原審量處有期徒刑八月，
    並無過輕之情形。檢察官此部分上訴，不能認為正當。另檢察官上訴意旨略以被
    害人係因被告誤將吊桿觸及電線致死者觸電死亡，指摘原審判決認事不當，其此
    部分之上訴為有理由。應由本院將原審判決撤銷改判。爰審酌被告前無犯罪前科
    （參見台灣高等法院全國前案紀錄表），素行尚稱良好、過失之程度、因「九二
    一大地震」之危難發生，一時救災心切所致、所生之危害、及事後否認犯行，未
    能與被害人家屬達成民事和解之態度等一切情狀，量處如主文所示之刑，以資懲
    警。
據上論斷，應依刑事訴訟法第三百六十九條第一項前段、第三百六十四條、第二百九
十九條第一項前段，刑法第二百七十六條第二項，罰金罰鍰提高標準條例第一條前段
，判決如主文。
本案經檢察官己○○到庭執行職務。
中      華      民      國      九十二  年      十二    月      三十一  日
                                臺灣高等法院臺中分院刑事第九庭
                                      審判長法  官  趙  春  碧
                                            法  官  康  應  龍
                                            法  官  張  國  忠
右正本證明與原本無異。
如不服本判決應於收受送達後十日內向本院提出上訴書狀，其未敘述上訴之理由者並
得於提起上訴後十日內向本院補提理由書（均須按他造當事人之人數附繕本）。
                                            書記官  陳  文  琴
中      華      民      國      九十三  年      一      月      五      日
                                                                        Ａ


司法院資訊處製作；財團法人民間司法改革基金會備份。
